【裁判字號】    95,台非,116
【裁判日期】    950608
【裁判案由】    竊盜等罪
【裁判全文】
最高法院刑事判決              九十五年度台非字第一一六號
    上  訴  人  最高法院檢察署檢察總長
    被      告  甲○○原名祖.
                        37號.
上列上訴人因被告竊盜等罪案件，對於台灣高等法院花蓮分院中
華民國九十五年一月六日第二審確定判決（九十四年度上訴字第
一八○號，起訴案號：台灣台東地方法院檢察署九十二年度偵字
第一三七三號），認為部分違法，提起非常上訴，本院判決如下
：
    主  文
原判決關於竊盜、毀損器物、恐嚇安全、公然侮辱部分撤銷，由
台灣高等法院花蓮分院依判決前之程序更為審判。
    理  由
非常上訴理由稱：「按判決不適用法則或適用不當者，為違背法
令；又按最輕本刑為三年以上有期徒刑或高等法院管轄第一審案
件或被告智能障礙無法為完全之陳述，於審判中未經選任辯護人
者，審判長應指定公設辯護人或律師為其辯護；其他審判案件，
低收入戶被告未選任辯護人而聲請指定，或審判長認為有必要者
，亦同。又依刑事訴訟法應用辯護人之案件或已經指定辯護人之
案件，辯護人未經到庭辯護而逕行審判者，其判決當然違背法令
。刑事訴訟法第三百七十八條、第三十一條第一項、第三百七十
九條第七款分別定有明文，經查本件被告甲○○（原名祖立源）
設籍台北縣瑞芳鎮○○里○號路三十七號，該戶自九十四年六月
一日至九十四年十二月三十一日止，經核定為低收入戶，被告亦
屬戶內列冊扶助人口等情，有前述戶籍謄本及台北縣瑞芳鎮公所
出具之低收入戶證明書各一份附於台灣高等法院花蓮分院九十四
年度上訴字第一八○號案件（下稱上訴卷）之刑事卷宗內可佐（
見上訴卷第三十四、三十五頁）。是本件被告係屬刑事訴訟法第
三十一條第一項所稱之低收入戶被告，要無疑義。又台灣高等法
院花蓮分院審理之九十四年度上訴字第一八○號被告甲○○偽造
文書、盜用他人電信設備、竊盜、毀損、恐嚇危害安全、公然侮
辱等案件，被告曾於九十四年九月二十二日，檢附前揭低收入證
明書及戶籍謄本等文件，以其乃低收入戶為由，具狀向台灣高等
法院花蓮分院聲請指定辯護人（見上訴卷第二十九、三十頁）；
旋該院於九十四年十月五日行準備程序時，被告復於當庭聲請法
院指定辯護人為其辯護，此亦有筆錄可按（見上訴卷第四十二頁
）。惟原審理法院竟忽略被告之聲請，未指定辯護人為被告辯護
即逕行審判，並於九十五年一月五日（應為六日）判決諭知被告
上訴駁回，維持第一審即台灣台東地方法院（九十四年度訴緝字
第六號）所為之有罪判決；其中被告所犯竊盜、毀損器物、恐嚇
危害安全及公然侮辱等罪，因不得上訴第三審而告確定。乃台灣
高等法院花蓮分院審理前開案件受低收入戶被告之聲請，未依刑
事訴訟法第三十一條第一項規定指定辯護人為被告辯護而逕行審
判，依首揭法條規定，其判決自屬違背法令。案經確定，爰依刑
事訴訟法第四百四十一條、第四百四十三條提起非常上訴，以資
糾正」等語。
本院按判決不適用法則或適用不當者，為違背法令；又最輕本刑
為三年以上有期徒刑或高等法院管轄第一審案件或被告智能障礙
無法為完全之陳述，於審判中未經選任辯護人者，審判長應指定
公設辯護人或律師為其辯護；其他審判案件，低收入戶被告未選
任辯護人而聲請指定，或審判長認為有必要者，亦同；另依刑事
訴訟法應用辯護人之案件或已經指定辯護人之案件，辯護人未經
到庭辯護而逕行審判者，其判決當然違背法令，刑事訴訟法第三
十一條第一項、第三百七十八條、第三百七十九條第七款分別定
有明文。經查被告甲○○（原名祖立源）設籍台北縣瑞芳鎮○○
里○號路三十七號，該戶自民國九十四年六月一日至九十四年十
二月三十一日止，經核定為低收入戶，有台北縣瑞芳鎮公所出具
之低收入戶證明書及戶籍謄本各一份附於原法院卷內可稽，是被
告係屬刑事訴訟法第三十一條第一項所稱之低收入戶被告。而原
法院審理九十四年度上訴字第一八○號被告竊盜、毀損器物、恐
嚇安全、公然侮辱等案件，被告曾於九十四年九月二十二日，檢
附前揭低收入證明書及戶籍謄本等文件，具狀向原法院聲請指定
辯護人，該院於九十四年十月五日行準備程序時，被告復當庭聲
請法院指定辯護人為其辯護，亦有準備程序筆錄可按。惟原法院
忽略被告之聲請，未指定辯護人為被告辯護即逕行審判，並於九
十五年一月六日判決諭知被告上訴駁回，維持第一審即台灣台東
地方法院（九十四年度訴緝字第六號）所為之有罪判決；其中被
告所犯竊盜、毀損器物、恐嚇危害安全及公然侮辱等罪，因不得
上訴第三審而告確定，顯然剝奪被告防禦權及辯護人倚賴權之行
使，因辯護人未能於審判期日提出有利之證據及辯護，喪失對被
訴事實及不利證據陳述意見之機會，影響法院取捨證據、認定事
實及量刑職權之行使，不惟使被告無法享有法院依法定程序縝密
審判之保障，與正當程序之規定相違背，並影響於公平正義之維
護。揆之前開規定，自有判決不適用法則之違背法令。案經確定
，且對被告不利，非常上訴執以指摘，洵有理由，爰將原判決關
於竊盜、毀損器物、恐嚇安全、公然侮辱部分撤銷（偽造文書、
盜用他人電信設備部分尚未聲請非常上訴），並為維持被告之審
級利益，由原第二審台灣高等法院花蓮分院依判決前之程序更為
審判，以資救濟。
據上論結，應依刑事訴訟法第四百四十七條第二項前段，判決如
主文。
中    華    民    國  九十五  年    六    月    八    日
                      最高法院刑事第二庭
                          審判長法官  紀  俊  乾
                                法官  黃  正  興
                                法官  陳  東  誥
                                法官  郭  毓  洲
                                法官  韓  金  秀
      本件正本證明與原本無異
                                      書  記  官
中    華    民    國  九十五  年    六    月   十二   日
                                                      Y


司法院資訊處製作；財團法人民間司法改革基金會備份。
